【裁判字號】    95,訴,178
【裁判日期】    950920
【裁判案由】    拆屋還地
【裁判全文】
臺灣雲林地方法院民事判決               95年度訴字第178號
原      告  戊○○○
訴訟代理人  吳聰億律師
被      告  乙○○
            丙○○
            丁○○
            辛○○
            甲○○
            庚○○
            己○○
                        樓
上七人共同
訴訟代理人  鍾竹簧律師
被      告  壬○○
                        樓
上列當事人間請求拆屋還地事件，本院於民國95年9 月6 日言詞
辯論終結，判決如下：
    主  文
原告之訴及假執行之聲請均駁回。
訴訟費用由原告負擔。
    事實及理由
一、程序方面：
    按訴狀送達後，原告不得將原訴變更或追加他訴，但該訴訟
    標的對於數人必須合一確定時，追加其原非當事人之人為當
    事人者，不在此限，民事訴訟法第255 條第1 項第5 款定有
    明文。本件原告起訴時，請求被告乙○○、丙○○、丁○○
    、辛○○、甲○○、庚○○、己○○等七人應將坐落雲林縣
    斗六市○○○段朱丹灣小段148 之9 地號、地目建，面積27
    9 平方公尺土地上（下稱系爭土地），建築面積67.53 平方
    公尺之門牌號碼雲林縣斗六市○○里○○路49號未保存登記
    建物（下稱系爭房屋）拆除，返還該土地予原告。嗣於本院
    審理時，追加繼承人壬○○為被告，並更正聲明為：被告應
    將系爭土地上如附圖所示Ａ部分之建物（即系爭房屋）拆除
    ，將上開土地返還予原告，核與前開規定相符，應予准許。
二、原告主張：
  (一)、系爭土地為原告所有，於民國（下同）65年初無償借予訴
      外人即原告配偶王振倉建屋供家人居住使用，該屋係鋼筋
      混凝土加強磚造二層樓房，於65年7 月21日完工，但未辦
      理所有權第一次登記。王振倉於89年5 月2 日過世，原告
      為王振倉之配偶，被告為王振倉之子女，均未辦理拋棄繼
      承人，故系爭房屋由兩造公同共有取得。原告為籌措支付
      安養院之費用，準備將系爭土地出售，惟因礙於土地上有
      系爭房屋存在，無法辦理所有權移轉登記，以致遲遲無法
      成交。而王振倉向原告借地建造系爭房屋之目的，乃為供
      家人居住使用，現今被告均已成家在外，系爭房屋自88年
      間起即無人居住使用，原告亦無返回該處居住之打算，顯
      然借貸目的已經完畢，使用借貸關係亦當消滅。為此，依
      據民法第470 條第1 項之規定，聲明請求：被告應將系爭
      土地上如附圖所示Ａ部分之系爭房屋拆除，將上開土地返
      還予原告，並陳明願供擔保聲請宣告假執行。
  (二)、對被告抗辯之陳述：
    1.被告無法舉證證明系爭土地為王振倉所出資購買，且徵諸
      王振倉當時僅為台灣電力股份有限公司（下稱台電公司）
      之職員，薪資收入有限，要養育8 位子女成長並接受教育
      ，豈有餘力購買土地。原告為兼顧家庭而於菜市○○○街
      推銷檳榔，並在家擺設檳榔攤，所得利潤遠超過王振倉之
      薪資所得，所得收入除貼補家用外，其餘即儲蓄作為購地
      之資金，被告陳稱系爭土地為王振倉所出資購買，並非實
      在。
    2.借地造屋未定有期限者，法院應斟酌房屋之種類、品質及
      經過時期並一切情形，以定其使用土地是否完畢，不能一
      概認為必須俟房屋毀壞至不堪使用之時，始得謂依借貸目
      的已使用完畢。被告辯稱系爭房屋保存良好，但經實際勘
      查，該建物門窗老舊，牆壁有多處壁癌，滲水剝落嚴重，
      廁所管線堵塞不通，如要居住恐需花費龐大費用整修。何
      況建屋之目的係為供家人使用，而被告等人早在70年間即
      陸續將戶籍遷出，88年以後該屋即無人居住使用，顯然使
      用目的已完畢，原告自得依民法第470 條第1 項規定請求
      被告返還系爭土地。
    3.有關被告答辯使用借貸之關係因混同而消滅部分，依照最
      高法院51年度台上字第2370號判例意旨「債權人繼承債務
      人之財產，適用民法第344 條因混同而消滅其債之關係時
      ，雖尚有其他共同繼承人，依民法第1153條發生連帶債務
      之關係，而就民法第274 條，連帶債務人中之一人因混同
      而消滅債務者，他債務人亦同免責任之規定觀之，自不影
      響於因混同而消滅之繼承債務之關係。惟其債權為設有抵
      押權者，則雖依民法第281 條第2 項，並參照同法第344
      條但書之規定，在其得向他債務人求償其各自分擔之部分
      ，及自免責時起之利息範圍內，承受債權人可認原抵押權
      關於此部分範圍內仍有其存在，然其抵押權所及之範圍，
      自亦僅以此為限，而非仍然存在於原來全部債權之上」所
      示，原告對被告之使用借貸關係不因而消滅，否則即有害
      原告權利之行使。
三、被告壬○○同意拆除系爭房屋，被告乙○○、丙○○、丁○○、辛○○、甲○○、庚○○、己○○則辯以：
  (一)、被告父親王振倉生前服務於台電公司，母親為家庭主婦，
      因王振倉積攢有得，始得於55年6 月間購買系爭土地，借
      名登記在原告名下，故王振倉係基於所有權之關係而使用
      系爭土地，並非基於使用借貸關係為合法占有之權源。
  (二)、又縱認本件係借地建屋之使用借貸關係，因系爭房屋為水
      泥加強磚造建築，屋齡29年，保存良好，比毗鄰之47號房
      屋堅固，無人居住使用，係因尚未分割遺產，無人敢擅自
      搬入居住，使用目的尚未完畢，故使用借貸關係並未消滅
      ，被告仍有權占有使用系爭土地。
  (三)、系爭房屋為兩造所公同共有，使用借貸債務屬兩造之連帶
      債務，原告既為連帶債務人之一，又係債權人，債權與債
      務同歸一人時，使用借貸之債務消滅，依民法第274 條規
      定，被告亦同免其責任，故原告不得訴請被告拆屋還地。
  (四)、答辯之聲明：原告之訴及假執行之聲請均駁回，如受不利
      之判決，願供擔保聲請宣告免為假執行。
四、得心證之理由：
  (一)、原告主張兩造為訴外人王振昌之繼承人，系爭房屋由王振
      昌出資建造，未辦理所有權第一次登記，王振昌死亡後，
      由兩造公同共有取得等情，為兩造所不爭執，並有系爭房
      屋之使用執照、王振昌之除戶謄本、繼承系統表及兩造之
      戶籍謄本、房屋稅籍證明書在卷可證，原告此部分主張自
      屬真實可信。
  (二)、本件兩造爭執之處在於：王振倉係本於所有權或使用借貸
      關係而占有使用系爭土地？借地建屋之使用目的是否已經
      完畢？原告請求被告拆屋還地之權利，是否因原告本身亦
      為使用借貸關係之連帶債務人之一，因混同而歸於消滅，
      其餘為連帶債務人之被告亦同免其責任？分別論述如下：
    1.按土地所有權之誰屬，應依土地登記簿之登載為依據，縱
      令其登記有錯誤或其他瑕疵，在未依法塗銷此項登記以前
      ，即難謂登記簿上所載之所有權人，不得本於所有人之地
      位行使權利（最高法院82年度第2 次民事庭會議決議參照
      ）。查，系爭土地登記之所有權人為原告，有土地登記第
      一類謄本在卷可稽（見本院卷第9 頁），依上說明，原告
      自得本於所有人之地位行使權利。被告抗辯系爭土地係其
      被繼承人王振倉所出資購買，王振倉才是真正所有權人，
      借名登記於原告名下等情，依舉證責任分配原則，即應由
      被告就借名登記之事實，負舉證之責任。惟被告僅以王振
      倉生前任職於台電公司，有資力購買土地為由，並未舉出
      系爭土地由王振昌所出資購買之任何證明方法，空言所辯
      ，自難憑信。則原告主張其將系爭土地無償提供給王振倉
      建造房屋，王振倉係基於使用借貸關係而占有使用系爭土
      地等情，應堪採信。
    2.次按借用人應於契約所定期限屆滿時，返還借用物，未定
      期限者，應於依借貸之目的使用完畢時返還之，但經過相
      當時期，可推定借用人已使用完畢者，貸與人亦得為返還
      之請求，民法第470 條第1 、2 項規定甚明。本件原告未
      定借用期限出借系爭土地與王振昌，係為建築房屋供兩造
      居住使用，則王振昌借地造屋之目的是否已使用完畢，即
      應以兩造是否繼續使用系爭房屋或該房屋是否已達不堪使
      用為判斷之依據。查，系爭房屋為鋼筋混凝土加強磚造二
      層樓房，屋齡迄今僅約30年，格局完整，結構堅固，內部
      雖有原告所稱牆壁油漆脫落、窗戶老舊等問題，惟此乃因
      長期無人居住管理之故，只要稍加修繕即可改善，尚未達
      不堪使用之情形，此經本院勘驗現場屬實，並有系爭房屋
      之外觀及內部照片附卷可明（見本院卷第64-66 、82-83
      、107-109 頁）。又兩造雖均搬離系爭房屋，且未設籍於
      該處（見本院卷第44-52 頁），惟被告乙○○、丙○○、
      丁○○、辛○○、甲○○、庚○○、己○○均表示因系爭
      房屋為公同共有財產，尚未辦理分割，在未確定如何使用
      之前，彼等不敢擅自搬入居住，並非不再使用該房屋（見
      本院卷第74、100 頁背面），可見並非全體公同共有人均
      無繼續使用系爭房屋之意思。而系爭房屋之公同共有人間
      既仍有人有繼續使用系爭房屋之意思，且該屋尚未達不堪
      使用之情形，揆諸前開意旨，即難認本件借地建屋之使用
      借貸期限已屆至。從而，原告依民法第470 條第1 項之規
      定訴請被告返還借用物，於法未合。
    3.系爭借地建屋之使用借貸關係既仍存在，原告無權請求被
      告拆屋還地，已如前述。則被告抗辯使用借貸之債務因混
      同而消滅，被告亦同免其責任一節，即毋庸再予審究。
五、綜上所述，原告依據借用物返還請求權之規定，請求被告拆
    屋還地，為無理由，應予駁回。原告之訴既遭駁回，其假執
    行之聲請亦失所附麗，應併予駁回。
六、本件事證已臻明確，兩造其餘攻擊防禦方法及舉證，核與判
    決結果無影響，不另論述，併此敘明。
七、訴訟費用負擔之依據：民事訴訟法第78條。
中    華    民    國    95    年    9     月    20    日
                  民事第一庭    法  官   蔡碧蓉
以上正本係照原本作成。
如對本判決上訴，須於判決送達後20日內向本院提出上訴狀（須
附繕本），並應繳納上訴裁判費。
中    華    民    國    95    年    9     月    20    日
                                書記官   蔡嘉萍


司法院資訊處製作；財團法人民間司法改革基金會備份。
